【裁判字號】    89,上訴,3288
【裁判日期】    891108
【裁判案由】    偽造文書等
【裁判全文】
臺灣高等法院刑事判決                          八十九年度上訴字第三二八八號
    上  訴  人  乙○○
    即  被  告
    選任辯護人  林思銘
右上訴人因被告詐欺等案件，不服臺灣臺北地方法院八十九年度自緝字第三七號，中
華民國八十九年八月十七日第一審判決，提起上訴，經判決後，本院判決如左：
    主      文
原判決撤銷。
乙○○連續行使偽造私文書，足以生損害於他人，處有期徒刑伍月。偽造甲○○、丙○○之標單貳紙均沒收。
    事      實
一、乙○○於民國（下同）八十四年五月間，自任會首，邀集李惠萱、鍾武明、丙○○、甲○○（以李明祥名義參加）等人（含會首乙○○共二十一會）參加其位於
    桃園縣平鎮市○○○街三二號十二樓之住處所召集之「民間互助會」，每會會金
    新台幣（下同）三萬元，採內標方式，並於每月十日在上址開標，原擬至八十六
    年一月十日止結束；詎乙○○因理財不當，明知財務已週轉困難，並無還款能力
    ，又鑑於互助會之會員於投標日，常未至投標現場投標，而認有機可乘，竟意圖
    為自己不法之所有，並基於概括之犯意，分別於八十五年七月十日、八月十日，
    在其住處連續偽造會員甲○○、丙○○等二人之標單（書寫甲○○六一００元、
    丙○○五一００元），冒名參與投標而得標，致使不知情之活會會員及被冒名之
    康、黃二人均陷於錯誤、信以為真而交付各該次會款（二次冒標分別詐得一六七
    三００元及一七四三００元），足生損害於被冒標之甲○○、丙○○二人及其餘
    活會會員。嗣甲○○與丙○○等會員互相查證，始知悉上情，乙○○明知其已無
    支付能力，仍承前意圖為自己不法所有之概括犯意，於八十五年七月十日冒標後
    ，向甲○○藉詞借標，而開立六十萬元之本票於甲○○抵充全部會款（即二十一
    會，每會三萬元，扣除本人，共二十人六十萬元）予甲○○後，要求甲○○再繳
    八十五年九月會款，致甲○○陷於錯誤，乙○○則於八十六年九月十日宣告上開
    互助會停標（倒會）逃匿，甲○○始未再繳九月會款。
二、案經甲○○提起自訴。
    理      由
一、訊據上訴人即被告乙○○坦承於前開時地召組民間互助會，並分別以甲○○、丙○○二人名義投標，於八十六年九月間停標，並開立六十萬元本票予甲○○，惟
    否認右揭犯行，辯稱：「以康、黃二人名義投標，均事先得其同意」云云，惟查
    ：
(一)、自訴人甲○○於原審指稱：「他是會頭未經過我同意標會，為解決此事，就開六
    十萬元本票還我」（原審四０二號卷第七頁）、「我參加張的會，被告用我的名
    字把會標走，他開本票六十萬元後，退票後，被告就不見了」（原審卷三七頁第
    三二頁），而對被告所辯同意借標等語，自訴人亦稱：「被告先沒有告知我，是
    她標了會之後才告知我」（同上卷第三三頁），並有自訴人所簽之六十萬元本票
    影本在卷可查（原審四０二號卷第三頁）。
(二)、有關六十萬元本票，被告與自訴人均稱以尾會算才六十萬元，自訴人尚有約五會
    （十五萬元）未繳（原審卷三七頁），足見自訴人所稱被告冒標後改開立本票，
    以借款為借詞之情屬實，被告之辯護人雖稱本票之發票日期為八十五年七月十五
    日，主張自訴人同意借標，但查自訴人業陳明：「我當時沒有去看這日期，被告
    事後有向我解釋，我是繳活會，不是繳死會，事後她給我票，告訴我繼續繳活會
    的錢」（本院卷第二八頁），則自訴人顯未曾標取該會，而自訴人如係始終未標
    該會，其於八十六年一月，該會結束時，始得領取會款六十萬元（三萬元乘以二
    十人會員款），然被告卻於八十五年七月該會仍未屆滿前，即願簽發於八十五年
    十月十五日到期之六十萬元本票予自訴人，足徵被告所辯借標之情不可採。
(三)、被告坦承以丙○○名義標走會之情（原審三七號卷第四四頁），核與證人應正輝
    即互助會員丙○○之夫證述：「被告在八十五年八月時用我太太名字標走三萬元
    」（原審三七號卷第四三頁）等情節相符，被告雖稱丙○○同意借標，但丙○○
    於本院調查時稱：「我一直都是活會，我都沒有去標，被告沒有告訴我借標的事
    」（本院卷第二七頁），是被告所稱應不可採。
(四)、被告坦承寫標單，用自訴人名義投標，應該有寫標單（原審三七號卷第四四頁）
    ，其假冒甲○○、丙○○二人名義分別於八十五年七月十日、八月十日，在其住
    處連續偽造會員甲○○、丙○○等二人之標單（書寫甲○○六一００元、丙○○
    五一００元，金額證據見原審三七號卷第七六頁會單），冒名參與投標而得標，
    致使不知情之活會會員及被冒名之偽造標單，並持以行使參與競標，且於得標後
    宣告互助會停標後，不研商清償債務，反而避不見面，經原審通緝始到案（見通
    緝書），足徵其冒標詐騙之情甚明。
(五)、此外，有會單影本一紙（原審三七號卷第五一頁至第五三頁）及六十萬元本票一
    紙在卷可稽。綜上，被告所辯係卸責之詞，不足採信，本件事證明確，被告犯行
    堪以認定。
二、查民間互助會之標單，通常均僅在紙上簡略記載會員姓名及一定金額而已，故純
    就標單內容本身觀之，尚不足以獨立表示一定用意之證明，惟依我國民間互助會
    之習慣，標單卻係足以表示欲競標之會員所出具願以記載之金額為利息（即標金
    ）而標取該互助會會款用意之證明，是標單並非刑法第二百十條純正之私文書，
    而係刑法第二百二十條第一項以文書論之私文書（最高法院七十四年台上字第一
    七九九號判決參照、七十四年六月十五日（七四）廳刑一字第四五二號函亦同此
    見解）。被告坦承寫標單，用自訴人名義投標，應該有寫標單（原審三七號卷第
    四四頁），其假冒甲○○、丙○○二人名義偽造標單，並持以行使參與競標，以
    供詐取會款，使不知情之甲○○、丙○○及其餘活會會員均陷於錯誤，如數交付
    會款，足以生損害於被冒標之甲○○、丙○○二人及其餘活會會員，另簽發本票
    要求自訴人續繳會款，自訴人發現未續繳等；核被告所為，係犯刑法第二百十六
    條、第二百二十條第一項、第二百十條之行使偽造私文書罪及第三百三十九條第
    一項、第三項之詐欺取財罪與詐欺取財未遂罪。其於標單上偽造被冒標會員署押
    之犯行係偽造私文書之階段行為，偽造私文書後復持以行使，偽造之低度行為為
    行使之高度行為所吸收，均不另論罪，僅依行使偽造私文書論擬。又被告一次之
    冒標行為，同時詐騙被冒標會員及多數活會會員，致多人同時陷於錯誤因而交付
    財物，係一行為侵害數法益，觸犯數詐欺取財罪名，為同種想像競合犯，應依刑
    法第五十五條想像競合犯之規定，從一詐欺取財罪處斷。另被告先後二次行使偽
    造私文書及先後詐欺取財之犯行，時間緊接，方法相同，觸犯構成要件相同之罪
    名，顯係基於概括犯意反覆為之，均應依刑法第五十六條連續犯之規定論以一罪
    ，並加重其刑。又被告就所犯連續行使偽造私文書與連續詐欺之二罪，主觀上有
    以行使為造私文書作為施用整個詐術行為方法之意思；且客觀上利用互助會行詐
    欺者，亦須常以行使偽造私文書之方式來達其詐財之目的，二者間有方法結果之
    牽連關係，應再從一重之連續行使偽造文書罪論處。至自訴意旨雖未敘及被告偽
    造丙○○之標單（書寫金額及姓名）冒名投標，詐取會款，另涉刑法第二百十六
    條、第二百二十條第一項、第二百十條偽造私文書及第三百三十九條第一項詐欺
    取財之犯行，惟此部分事實與自訴部分具有有連續犯之裁判上一罪關係，基於審
    判不可分之原則，應併予審究。至自訴人提起自訴原僅敘及被告以本票六十萬元
    詐欺，嗣後就相牽連之冒標追加起訴，自應一併審理。而自訴人雖稱被告所為尚
    犯背信罪嫌，但查，被告並未為自訴人處理任何事務，被告所為與背信之構成要
    件不符，自難令被告負自訴人所認之背信罪嫌，惟此部分自訴人認與被告詐欺部
    分屬裁判上一罪，爰不另為無罪之諭知，併此敘明。
三、原審予被告論罪科刑固非無見，惟查：(一)、自訴人原提起自訴所訴之犯罪事實為
    被告簽發六十萬元本票詐欺背信（原審四０二號卷第一頁），於被告通緝到案始
    就牽連之冒標追加起訴，原審未敘明此原自訴之簽發本票六十萬元部分。(二)、自
    訴人認被告所為尚犯背信罪嫌，原判決未予敘明是否成立此罪，以上容有未洽，
    是被告上訴意旨仍執前詞否認犯罪，指摘原判決不當，雖無理由，惟原判決既有
    可議，自應將原判決予以撤銷改判，爰審酌被告利用我國傳統上基於親友間互助
    合作以融通資金之民意良善金融制度從事詐財、犯罪所生危害、所得利益，犯罪
    後態度等一切情狀，量處有期徒刑伍月。
四、被告偽造會員甲○○、丙○○等二人之標單（書寫甲○○六一００元、丙○○五
    一００元），均為被告所有，且係供犯罪所用之物，雖未扣案，惟並無證據證明
    業已滅失，爰依刑法第三十八條第一項第二款之規定宣告沒收；至上開標單上偽
    造之簽名署押，因無從與標單分割，爰不另依刑法第二百十九條之規定宣告沒收
    。
據上論斷，應依刑事訴訟法第三百六十九條第一項前段、第三百六十四條、第三百四
十三條、第二百九十九條第一項前段，刑法第五十六條、第二百十六條、第二百二十
條第一項、第二百十條、第三百三十九條第一項、第五十五條、第三十八條第一項第
二款，罰金罰鍰提高標準條例第一條前段，判決如主文。
中    華    民    國    八十九    年        十一      月      八        日
                            台灣高等法院刑事第七庭
                                審判長法  官  蘇  隆  惠
                                      法  官  林  瑞  斌
                                      法  官  施  俊  堯
右正本證明與原本無異。
如不服本判決應於收受送達後十日內向本院提出上訴書狀，其未敘述上訴之理由者並
得於提起上訴後十日內向本院補提理由書（均須按他造當事人之人數附繕本）。
                                      書記官  顏  志  豪
中    華    民    國    八十九    年        十一      月      八        日
附錄：本判決論罪科刑法條全文
刑法第三百三十九條：
意圖為自己或第三人不法之所有，以詐術使人將本人或第三人之物交付者，處五年以
下有期徒刑、拘役或科或併科一千元以下罰金。
以前項方法得財產上不法之利益或使第三人得之者，亦同。
前二項之未遂犯罰之。
刑法第二百十條：
偽造、變造私文書，足以生損害於公眾或他人者，處五年以下有期徒刑。
刑法第二百十六條：
行使第二百十條至第二百十五條之文書者，依偽造、變造文書或登載不實事項或使登
載不實事項之規定處斷。
刑法第二百二十條第一項：
在紙上或物品上之文字、符號、圖畫、照像，依習慣或特約，足以為表示其用意之證
明者，關於本章及本章以外之罪，以文書論。


司法院資訊處製作；財團法人民間司法改革基金會備份。
